臺北高等行政法院判決　　　　　　　　　　　　　　九十二年度訴字第一六八二號
　　　　　　　　　　　　　　　.
　　原　　　告　智喬股份有限公司
　　代　表　人　甲○○
　　被　　　告　財政部臺北市國稅局
　　代　表　人　張盛和（局長）住同右
　　訴訟代理人　乙○○
右當事人間因營利事業所得稅事件，原告不服財政部中華民國九十二年二月二十日台
財訴字第○九一○○七六二五三號訴願決定，提起行政訴訟。本院判決如左：
    主  文
原告之訴駁回。
訴訟費用由原告負擔。
    事  實
壹、事實概要：
  一、原告辦理民國（下同）八十八年度營利事業所得稅結算申報，原列報：
    Ａ、利息收入新台幣（下同）二一、六０二元。
    Ｂ、利息支出四一０、二八四元。
    Ｃ、折舊一一四、三九五元。
  二、被告機關核定時，則為以下之規制性決定：
    Ａ、利息收入為一、六九三、五五九元。
      １、其中二一、六０二元為原申報數。
      ２、其中一、六七一、九五七元則為依營利事業所得稅查核準則（下稱「查核
          準則」）第三十六條之一規定所設算之利息。
        ａ、因為原告公司之股東增資款項中有四四、五００、０００元是以「預付
            款」之方式流出，卻未能提示相關證明文件說明用途，所以認定為「股
            東挪用公司之款項」。
        ｂ、此等情形依查核準則第三十六條之一之規定，需設算利息。
            【註】：設算時有扣除當年度借款本金，其扣除方法以及扣除理由，後
                    詳。
    Ｂ、利息支出為０元，因為：
      １、其中九八、四０二元，收據戶名非原告所有，不予認定。
      ２、其中三一一、二八四元，因原告未能就預付款提出合理說明，乃依查核準
          則第九十七條第十一款規定，不予認定。
    Ｃ、折舊一一三、一四五元。
        因為其中一、二五０元為傳真機之折舊，但此筆資產之購入無相關憑證，故
        不予認定。
  三、原告不服上開核定內容而申請復查，但復查結果結果未獲變更，原告乃就「利
      息收入」及「利息支出」二項規制性決定提起訴願，但仍遭訴願駁回，原告乃
      再對該二項規制性決定，提起本件行政訴訟。
貳、兩造聲明：
  一、原告聲明（原告未於準備程序及言詞辯論期日到場，依其書狀所載，聲明如下
      ）：
      求為判決撤銷原處分（復查決定）關於「利息收入」與「利息支出」二部分之
      規制性決定及訴願決定。
  二、被告聲明求為判決：
      求為判決駁回原告之訴。
參、兩造之爭點：
  一、原告主張之理由（原告未於準備程序及言詞辯論期日到場，依其書狀所載，其
      陳述如下）：
      原告於八十八年申報預付款四千餘萬係預付土地款，而依一般公認會計原則及
      依營利事業得稅查核準則（下稱查核準則）第九十七條第十一款：「營業人一
      方面借入款項支付利息，一方面貸出款項不收取利息或收取利息低於所支付利
      息者，對於相當於該貸出款項支付之利息或其差額，不予認定。」又同條第九
      款前段亦認為：「購買土地之借款利息應列為資本支出，經辦理過戶手續或交
      付使用後之借款利息，可作費用列支。」因此預付款支利息資本化最高利息支
      出數。而被告竟以設算利息方式處理，將原利息支出全部剔除，再設算利息收
      入達一百六十七萬餘元，殊不合理。
  二、被告主張之理由：
    Ａ、利息收入：
      １、按「公司組織之股東、董事、監察人代收公司款項，不於相當期間照繳或
          挪用公司款項，應按當年一月一日所適用台灣銀行之基本放款利率計算利
          息收入課稅。公司之資金貸與股東或任何他人未收取利息，或約定之利息
          偏低者，比照前項規定辦理。」、「非屬固定資產之土地，其借款利息應
          以遞延費用列帳，於土地出售時，作為其收入之減項。」及「營業人一方
          面借入款項支付利息，一方面貸出款項並不收取利息或收取利息低於所支
          付之利息者，對於相當於該貸出款項支付之利息或其差額，不予認定。」
          分別為營利事業所得稅查核準則（下稱查核準則）第三十六條之一、笫九
          十七第九款但書及第十一款所明定。
      ２、原告本期申報利息收入二一、六○二元，被告原查以原告八十八年三月一
          日有股東增資四七、○○○、○○○元，本期又有其他預付款四四、五○
          ○、○○○元，惟依分類帳內容所示為購買土地款，惟案經被告於九十一
          年一月二十九日財北國稅大安審字第九一○六○六三六號函，通知原告提
          示土地購買合約、支付土地款資金流向及土地過戶相關資料供核，然原告
          至本案核定前尚未能合理說明，顯有股東將增資額挪用之情事，被告機關
          原查乃依首揭規定，將預付款四四、五○○、○○○元，按付款日加權平
          均計算，並減除原告本期借款金額三、六三一、六六二元，餘額按台灣銀
          行之基本放款利率7. 25％，設算利息收入為一、六七一、九五七元，核
          定利息收入為一、六九三、五五九元。計算明細如左：
          日期   預付款    期間     加權平均金額
          5/5   5,000,000×239/365=3,273,972------------A
          5/20  9,500,000×224/365=5,830,137------------B
          5/31 30,000,000×214/365=17,589,041-----------C
          A+B+C=26,693,150
          設算利息收入：
          （26,693,150-3,631,662）×7.25％=1,671,957
      ３、經查原告八十八年度申報預付款四四、五○○、○○○元，主張係預付土
          地等款項，惟案經被告於九十一年一月二十九日財北國稅大安審字第九一
          ○六○六三六號函，通知原告提示土地購買合約、支付土地款資金流向及
          土地過戶相關資料供核，然原告未能提示及合理說明，復查階段，原告雖
          對利息收入乙項，不服被告機關原核定，然經被告再於九十一年十月二日
          通知原告補具復查理由並提示相關憑證供核，原告僅主張預付款四四、五
          ○○、○○○元，係預付土地等款項，並未提示土地購買合約、支付土地
          款資金流向及土地過戶相關資料供核，是本案被告無從審酌，被告原查以
          有股東挪用之情事，依首揭規定設算利息收入一、六七一、九五七元，核
          定利息收入為一、六九三、五五九元，經核尚無違誤，茲原告復執前詞爭
          執，核無足採。
    Ｂ、利息支出：
      １、按「營業人一方面借入款項支付利息，一方面貸出款項並不收取利息或收
          取利息低於所支付之利息者，對於相當於該貸出款項支付之利息或其差額
          ，不予認定。」為查核準則第九十七條第十一款所明定。
      ２、經查原告本年度列報利息支出四一○、二八四元，被告原查以其中九八、
          四○二元，收據戶名為晉銓工業股份有限公司，有虛報費用情事，經原告
          承諾違章在案，其餘三一一、二八四元，係原告本期借款三、六三一、六
          六二元之利息，惟本期借款原告未能就預付款提出合理說明，乃依查核準
          則第九十七條第十一款規定，不予認定，核定利息支出為○元。原告訴稱
          預付款之利息資本化最高為利息支出數，而被告竟以設算利息方式處理，
          將原利息支出全數剔除再設算利息收入，殊不合理乙節；查本期借款三、
          六三一、六六二元，原告雖作為預付款，惟被告設算利息收入時，業已就
          本期借款三、六三一、六六二元，排除在外，並未加入設算利息收入，訴
          稱利息支出全數剔除再設算利息收入與實情不符。本案係原告借款作為預
          付土地等款項，因未能提示土地購買合約、支付土地款資金流向及土地過
          戶相關資料供核，乃依首揭規定不予認定，核定利息支出為○元，經核尚
          無不符，茲原告復執前詞爭執，核無足採。
    理  由
壹、程序方面：
    本件原告受合法通知無正當理由而未於言詞辯論期日到場，核無民事訴訟法第三
    百八十六條各款所列情形，爰依行政訴訟法第二百十八條準用民事訴訟法第三百
    八十五條、第三百八十六條之規定，由被告聲請而為一造辯論判決。
貳、兩造爭執之要點：
  一、針對原告八十八年度營利事業所得稅之結算申報，被告機關就利息收入與利息
      支出部分為以下之核定：
    Ａ、調增利息收入一、六七一、九五七元，調增之理由則為：
      １、原告公司該年度有股東增資款項四七、○○○、○○○元，其中四四、五
          ００、０００元是以「預付款」流出，卻未能提示相關證明文件說明用途
          ，所以認定為「股東挪用公司之款項」，而依查核準則第三十六條之一之
          規定，設算利息。
          【註】：款項流出時間分別為：
                  (1)當年五月五日流出五百萬元。
                  (2)當年五月二十日流出九千五百萬元。
                  (3)當年五月三十一日流出三千萬元。
      ２、但因為原告公司當年度另有向銀行借款三、六三一、六六二元，在與借款
          本金重疊部分，則以「二者間一方不計利息收入，另一方之利息支出依查
          核準則第九十七條第十一款之規定不計利息支出，因此此處也不計利息收
          入」為由，在設算時不將之計入借款本金內（其法律上之理由後詳）。
    Ｂ、利息支出全數剔除，因為：
      １、其中九八、四○二元，收據戶名非原告所有，不予認定。
          【註】：此項爭點雖在本件訴訟範圍中，但原告從未表明不服之理由。
      ２、其中三一一、二八四元，是上開三、六三一、六六二元銀行借款本金所生
          之利息，但是因為原告未能就上開四四、五００、０００元之預付款提出
          合理說明，並證明有收到利息，因此依查核準則第九十七條第十一款規定
          ，不予認列此筆利息支出。
  二、原告不服上開核定所持之理由不外是：
    Ａ、「利息收入」部分：
        原告認為現有證據資料可以證明該筆款項為購買土地之預付價款，因此不得
        設算利息。
    Ｂ、「利息支出」部分：
        該筆利息支出是為購買土地預付價款而借貸本金所生，因此可以「資本化」
        ，更不應剔除。
貳、本院之判斷：
  一、事實認定部分：
    Ａ、在此首應指明，原告辯稱該股東增資款四四、五００、０００元是用來支付
        「購買土地之預付款項」一節，至今仍未提出足夠之證據資料來證明其事（
        其根本不曾出庭為主張並實際提出證據資料），無從信為真正。被告機關因
        此認定該筆款項為股東挪用，符合日常經驗法則，應堪信為真正。
    Ｂ、而利息支出中之支付銀行三一一、二八四元部分，此等支出之真實性為兩造
        所不否認，應堪信為真實。至於借款之原因，原告雖謂：「其向銀行借款三
        、六三一、六六二元，係用以支付預售土地款，因此所支出之利息三一一、
        二八四元也可予以資本化」云云，但是原告同樣沒有提出足夠之證據來證明
        其事，亦無從信為真正。被告機關將之列為一般費用亦無錯誤。
        【註】：其實即使上開利息支出費用確為支付土地預售款，但能否資本化還
                須視查核準則第九十七條第十一款與第九條款間在適用上之優劣順
                位來決定，因此也不能謂：「在法律上能予資本化，即可保證不被
                剔除」，事實上本院甚至認為核準則第九十七條第十一款之適用順
                位應更優先於同條第九款之規定。
    Ｃ、至於另一筆利息支出九八、四○二元部分，因為原告提供之收據證據資料，
        其戶名非原告，而原告對此又未提出各項積極之本證證據來證明其本身確為
        支付該等利息款項之人，則被告機關不予認定為原告之利息支出，亦無違誤
        可言。
    Ｄ、從而被告機關針對本案引用查核準則第三十六條之一及第九十七條第十一款
        之規定，即無違誤。
  二、法律效果部分：
    Ａ、但在適用查核準則第三十六條之一及第九十七條第十一款來設算利息收入與
        剔除利息支出時，二個法規範在適用上之優劣順位，則屬本案之另一重點，
        此點雖為原告所未爭議，但因涉及法律之正確適用，在此在必要詳予說明如
        下。
      １、營利事業所得稅查核準則（下稱查核準則）第三十六條之一規定：「公司
          組織之股東、董事、監察人代收公司款項，不於相當期間照繳或挪用公司
          款項，應按當年一月一日所適用台灣銀行之基本放款利率計算利息收入課
          稅。公司之資金貸與股東或任何他人未收取利息，或約定之利息偏低者，
          比照前項規定辦理。」
        ａ、本條規定主要是針對公司將其內部之資金無償貸與他人時，因與一般交
            易常規不符，為避免納稅義務人藉此規避稅賦，故須設算利息收入。
        ｂ、惟此項規定只單純從資金流出（即貸出款項）面象觀察，並未慮及資金
            流入（即貸出款之資金來源）部分，因此，就文義解釋而言，公司之自
            有資金及外來資金均在文義射程範圍內，亦即，只要公司將資金無償貸
            與他人，不論其資金來源為何，依本條規定，均應設算利息收入。
      ２、查核準則第九十七條第十一款規定：「營業人一方面借入款項支付利息，
          一方面貸出款項並不收取利息或收取利息低於所支付之利息者，對於相當
          於該貸出款項支付之利息或其差額，不予認定。」
        ａ、本條規定係指若公司一方面借入款項並支付利息，一方面卻無償貸出款
            項時，亦與交易常規不符，蓋一個正常人不會向銀行借錢後，由自己負
            擔利息支出，再免費送給他人使用。又若從公司之角度觀察，將資金無
            償貸與他人，因非公司營業項目（若以貸款為業，則應收取利息），故
            表示其無借款之必要，仍不應許其認列利息費用。
        ｂ、另根據本條之規範意旨，若公司同時借入及貸出利息，且所收利息大於
            所付利息時，則無本條之適用，故知，本條之規範重點在於貸出款「是
            否有收取利息」，以此角度出發，在立法論上，於處理本條案例事實時
            ，仍可用設算利息之方式解決，亦即「同時認列利息收入及利息費用」
            （即依查核準則第三十六條之一處理）與「不設算利息但亦不許認列利
            息費用」（即依查核準則第九十七條第十一款處理）之結果是相同的。
      ３、若將查核準則第三十六條之一與第九十七條第十一款合併觀察時，兩者之
          關係可分為下兩種情況來探討：
        ａ、公司以自有資金無償貸與他人時：此種情形，單純受第三十六條之一規
            範，而與第九十七條第十一款無涉，兩者並無競合關係。
        ｂ、公司以付息之借入款項無償貸與他人時：
          I、此情形係第九十七條第十一款所欲規範之典型案例，此外，由前述可
              知，因為第三十六條之一並未限制資金來源，故在解釋論上，亦不排
              除本條之適用。此時查核準則第三十六條之一與第九十七條第十一款
              會產生競合之關係。
          II、在這裏有兩種可能之處理方式：
            (1)、兩者併行適用：基於以下理由，本院以為此種解釋並不足採：
              、若兩條併行適用，不但利息費用不可認列，同時須設算利息收入
                  ，其適用之結果對納稅義務人極為不利，而含有懲罰之意涵。按
                  查核準則僅具命令位階，若在無法律授權下任由行政機關以解釋
                  函令制定對人民處罰之規定，為法律保留原則所不容。
              、另外兩條同時適用，亦可能產生邏輯上之矛盾，蓋第九十七條第
                  十一款適用之前提，須公司「無償貸出款項」，惟在適用第三十
                  六條之一後，已設算過利息而產生利息收入，此時，貸出款項已
                  非「無償」，自無再適用第九十七條第十一款之可能。
            (2)、查核準則第九十七條第十一款優先於第三十六條之一適用：
                由前述可知，兩者構成要件之最大差別，在於對資金來源之限制，
                查核準則第九十七條第十一款僅限於外來資金，而第三十六條之一
                則包含外來及自有資金，前者適用範圍較小，後者適用範圍較大；
                又就法律效果而言，兩者之適用結果並無不同，故本院以為應將查
                核準則第九十七條第十一款視為第三十六條之一的特別規定（雖然
                第三十六條之一訂立之時間可能較晚，但從規範價值體系的觀點觀
                察，仍應視普通規定）。
    Ｂ、正是基於上述法理，本院認為被告機關在計息收入的設算結果與對利息支出
        剔除之認定，於法有據，爰說明如下：
      １、本案若僅依查核準則第三十六條之一規定觀之，似可將四四、五○○、○
          ○○元全數作為設算利息之本金，惟本案原告另帳列本期借款三、六三一
          、六六二元，於設算時應將該借款扣除，此即前述應將查核準則第九十七
          條第十一款解為第三十六條之一條之特別規定而優先適用，而如此適用之
          結果對原告亦較為有利，蓋作為設算利息收入之基礎較少。
      ２、故此時可將該筆四四、五○○、○○○元之支出，依其資金來源拆成兩部
          分：
        ａ、外來資金部分：此即屬查核準則第九十七條第十一款所稱一方面借入款
            項支付利息，一方面貸出款項並不收取利息時，其利息費用不予認定。
            故原告公司當年度列報付予銀行之「利息支出」三一一、二八四元，係
            原告本期借款三、六三一、六六二元之利息，依查核準則第九十七條第
            十一款規定，亦不予認定。故被告機關核定當年度之利息支出為○元，
            並無違誤。
        ｂ、自有資金部分：此部分即屬查核準則第三十六條之一所稱公司若將資金
            無償貸與他人時，應設算利息收入。惟需說明的是，由於該筆四四、五
            ○○、○○○元並非一次支付，故按付款日加權平均計算出全年平均之
            支出金額二六、六九三、一五○元後，再扣除本期全年持有之借款三、
            六三一、六六二元（此部分依查核準則第九十七條第十一款規定處理）
            ，以其餘額二三、○六一、四八八元作為基礎，設算利息收入為一、六
            七一、九五七元。其計算明細如左：
            日期   預付款    期間     加權平均金額
            5/5 5,000,000*239/365=3,273, 5/20
            9,500,000*224/365=5,830,137------------B 5/31
            30,000,000*214/365=17,589,041-----------C A+B+C=26,693,150 設
            算利息收入：
            (26,693,150-3,631,662)*7.25%=1,671,957
參、綜上所述，本件原處分並無違法，訴願決定予以維持亦無錯誤，原告訴請撤銷為
    無理由，應予駁回。
據上論結，本件原告之訴為無理由，爰依行政訴訟法第二百十八條、第九十八條第三
項前段、民事訴訟法第三百八十五條第一項前段，判決如主文。
中      華      民      國    九十三    年      六      月    二十五    日
                                   臺北高等行政法院 第  五  庭
                                           審 判 長 法  官  張瓊文
                                                    法  官  劉介中
                                                    法  官  帥嘉寶
右為正本係照原本作成。
如不服本判決，應於送達後二十日內，向本院提出上訴狀並表明上訴理由，如於本判
決宣示後送達前提起上訴者，應於判決送達後二十日內補提上訴理由書（須按他造人
數附繕本）。
中      華      民      國    九十三    年      六      月    二十五    日
                                                    書記官  蘇亞珍
